【裁判字號】    99,訴,494
【裁判日期】    990730
【裁判案由】    交還土地等
【裁判全文】
臺灣臺南地方法院民事判決               99年度訴字第494號
原      告  台灣糖業股份有限公司
法定代理人  甲○○
訴訟代理人  乙○○
            丙○○
被      告  丁○○
上列當事人間請求交還土地等事件，本院於民國99年7月15日言
詞辯論終結，判決如下：
    主  文
被告應將坐落台南縣仁德鄉○○段第八四六、八四七、八四七之
一地號上如附圖所示斜線部分面積一七三點二三平方公尺之地上
物除去，並將土地返還原告。
被告應給付原告新臺幣肆萬零肆佰參拾捌元，及自民國九十九年
四月一日起至返還第一項土地之日止，按月給付原告新臺幣柒佰
陸拾柒元。
原告其餘之訴駁回。
訴訟費用新臺幣貳萬伍仟玖佰陸拾玖元由被告負擔十分之八，餘
由原告負擔。
本判決於原告以新臺幣肆拾貳萬元供擔保後，得假執行；但被告
如以新臺幣壹佰貳拾伍萬元為原告預供擔保，得免為假執行。
原告其餘假執行之聲請駁回。
    事 實 及 理 由
一、原告起訴主張：
（一）緣坐落台南縣仁德鄉○○段第846、847、847-1等地號土
      地為原告所有，詎被告竟擅自占用於上開土地內如附圖所
      示斜線部分846(1)、847(1)、847-1(1)部分（面積173.23平
      方公尺）（下稱系爭土地），設置圍籬栽種果樹，供自己
      使用，乃屬無權占有，且經原告聲請調解，被告仍不返還
      系爭土地，原告乃依據民法第767條第1項前段規定，訴請
      被告將地上物拆除，並將土地返還於原告。
（二）按無法律上之原因，而受利益，致他人受損害者，應返還
      其利益，民法第179條定有明文。又按無權占有他人土地
      ，可能獲得相當於租金之利益，為社會通常之觀念（參最
      高法院61年台上字第1695號判例要旨）。再按租用基地建
      築房屋，其租金以不超過土地申報總價額年息10%為限，
      土地法第105條、第97條第l項定有明文，被告無權占用系
      爭土地，獲有相當於租金之利益，致原告受有無法使用系
      爭土地之損害，揆諸民法第179條之規定及前開判例意旨
      ，原告自得請求被告給付自民國94年4月l日起至交還土地
      之日止，按申報地價百分之十計算之利益。又系爭土地自
      94年1月起申報地價均為每平方公尺新臺幣（下同）544
      元，自96年1月起申報地價為每平方公尺600元，自99年l
      月起申報地價為每平方公尺664元，而被告占用系爭土地
      面積為173.23平方公尺，被告因而受有相當於5年租金之
      損害為：(1)94年4月1日至同年12月31日為7,068元（
      173.23×544×10%×9/12＝7,068）。(2)95年1月l日至同
      年12月31日為9,424元（173.23×544×l0%×l＝9,424）
      。(3)96年1月l日至98年12月31日為31,181元（173.23×
      600×l0%×3＝31,181）。(4)99年1月l日至99年3月31日為
      2,789元（173.23×664×l0%×3/12＝2,789），共計
      50,462元。又自99年4月l日起，原告每月不當得利損害為
      959元（173.23×664×8%×l/12＝959）。
（三）並聲明：(1)被告應將坐落台南縣仁德鄉○○段第846、
      847、847-1等地號內，面積約173.23平方公尺土地，如附
      圖所示846(1)、847(1)、847-1(1)部分之地上物拆除，將土
      地返還原告。(2)被告應給付原告新台幣50,462元及自民國
      99年4月1日起至返還上開土地之日止，按月給付原告新台
      幣959元之損害金。(3)願供擔保請准宣告假執行。
二、被告則以：兩造應有達成共識被告父母才繼續管理土地，且
    每年到營運期，原告會通知被告整地供原告運輸使用，足見
    雙方共識由被告使用，而非無權占有。
三、經查：
（一）原告主張系爭土地為其所有，有系爭土地第二類謄本附卷
      可按；而被告占有系爭土地種植果樹，復為被告所不爭執
      ，並經本院現場履勘屬實，有勘驗筆錄在卷可參，則被告
      無權占有系爭土地，應足認定。被告雖抗辯系爭土地歷經
      被告父母使用，且每年原告營運期均要求被告整地供其使
      用，顯見兩造有供被告使用之合意，然為原告所否認，且
      未經被告舉證以實其說，無足採信；至被告提出四鄰證明
      ，固足述明被告使用系爭土地之實，尚不足證明其占用系
      爭土地經原告同意。從而原告依民法767條第1項「所有人
      對於無權占有或侵奪其所有物者，得請求返還之。對於妨
      害其所有權者，得請求除去之。」之規定，請求被告除去
      系爭土地之地上物，並將該土地返還原告，自屬有據。
（二）按「無法律上之原因，而受利益，致他人受損害者，應返
      還其利益。」，民法第179條定有明文；且「依不當得利
      之法則請求返還不當得利，以無法律上之原因而受利益，
      致他人受有損害為其要件，故其得請求返還之範圍，應以
      對方所受之利益為度，非以請求人所受損害若干為準，無
      權占有他人土地，可能獲得相當於租金之利益為社會通常
      之觀念，是被上訴人抗辯其占有系爭土地所得之利益，僅
      相當於法定最高限額租金之數額，尚屬可採。」，亦有最
      高法院61年台上字第1695號判例意旨可資參照。被告無權
      占有系爭土地，致原告受有損害，則原告請求相當於租金
      之不當得利，參照前開法條規定及判例要旨，要非無據；
      惟查系爭土地地目為旱，有土地登記謄本為憑，且被告用
      以種植果樹，則參土地法第106條「以自任耕作為目的，
      約定支付地租，使用他人之農地者，為耕地租用。」，被
      告所受利益應相當於耕地租金，即按同法第110條「地租
      不得超過地價百分之八」、第148條「土地所有權人依本
      法所申報之地價，為法定地價」等規定計算租金。且查被
      告占有系爭土地面積為173.23平方公尺，有複丈成果圖可
      稽，而系爭土地93年1月、96年1月，及99年1月申報地價
      各為每平方公尺544元、600元，及664元，亦有系爭土地
      地價第二類謄本可按，是原告請求被告因而受有相當於5
      年租金之利益應為：(1)94年4月1日至同年12月31日為
      5,654 元（173.23×544×8%×9/12＝5,654）。(2)95年1
      月l日至同年12月31日為7,539元（173.23×544×8%×l＝
      7,539）。(3)96年1月l日至98年12月31日為24,945元（
      173.23×600 ×8%×3＝24,945）。(4)99年1月l日至99年3
      月31日為2,300元（173.23×664×8%×3/12＝2,300），
      合計40,438元。又自99年4月l日起，原告每月不當得利損
      害為959元（173.23×664×l0%×l/12＝959）；且自99年
      4月l日起，原告每月不當得利為767元（173.23×664×8%
      ×l/12＝767）。從而原告請求被告給付40,438元及自99
      年4月1日起按月給付767元為有理由，逾此部分之請求，
      則屬無據。
四、本件事證已臻明確，兩造其餘攻擊防禦方法，經本院審酌於
    本判決結果不生影響，爰不逐一論述。
五、另按法院為終局判決時，應依職權為訴訟費用之裁判；且各
    當事人一部勝訴、一部敗訴者，其訴訟費用，由法院酌量情
    形，命兩造以比例分擔費用，民事訴訟法第87條第1項、第
    79條分別定有明文，乃確定本件訴訟費用為25,969元（裁判
    費13,969元及台南縣歸仁地政事務所規費12,000元），由兩
    造比例分擔。又本件原告勝訴部分，其陳明供擔保准予假執
    行，核無不合，應予准許；惟其敗訴部分，及假執行之聲請
    失所附麗，應予駁回之。
六、據上論結，原告之訴一部有理由，一部無理由，依民事訴訟
    法第87條第1項、第79條、第390條第2項，判決如主文。
中    華    民    國    99    年    7     月    30    日
                  民事第二庭    法      官  魏玉英
以上正本係照原本作成
如對本判決上訴，須於判決送達後20日內向本院提出上訴狀。
如委任律師提起上訴者，應一併繳納上訴審裁判費。
中    華    民    國    99    年    7     月    30    日
                                書記官  蔡曉

司法院資訊處製作；財團法人民間司法改革基金會備份。
